【裁判字號】    89,判,2132
【裁判日期】    890623
【裁判案由】    綜合所得稅
【裁判全文】
行  政  法  院  判  決                          八十九年度判字第二一三二號
    原      告  甲○○
    被      告  財政部臺灣省北區國稅局
右當事人間因綜合所得稅事件，原告不服行政院中華民國八十八年四月二十二日台八
十八訴字第一五九二六號再訴願決定，提起行政訴訟，本院判決如左︰
    主  文
原告之訴駁回。
    事  實
緣原告配偶賴素梅八十二年度綜合所得稅結算申報，漏報取自國防部中山科學研究院
（以下簡稱中科院）之薪資所得計新台幣（下同）二六二、四七○元，被告乃核定補
徵稅額二九、五五七元。原告不服，申經復查，未准變更，循序提起行政訴訟，茲摘
兩造訴辯意旨於次：
原告起訴意旨略謂︰一、稅捐稽徵法第一條之一．．．但有利於納稅義務人者，對於
尚未核課確定之案件適用之。稅捐稽徵法第一條之一之立法旨意，對據以申請案件發
生效力，且為對納稅義務人有利者，應適用之，故財政部台財稅三八五○一號函及
行政院八十四年台八十四財三七○○七號函對中科院非軍職人員無拘束力，政府機關
施政最忌反覆無常，憲法層次「禁反言」原則，具有拘束立法、司法、行政三者之效
力，合先明。二、一般人民及輿論皆為中科院非軍職人民抱屈，故應有「信賴保護
原則」之適用：所得稅法第四條第八款誠如稅捐稽徵機關所言於民國五十二年修訂公
布施行，稅捐稽徵機關理應於民國中科院創立時，據以中科院非軍職人員所領「品位
加給或技術加給」為應稅所得，方無職行政疏失之責任發生。卻遲至民國六十八年
方以（）台財稅三八五○一號函徵免原則認定「品位加給、技術加給」為合於所得
稅法第四條第八款之免納所得稅之研究補助費」，實有未當。三、監察院認為對非軍
職人員不公及為非可歸責於納稅義務人者之案件：監察院在院台財字第二七六七號
函中，亦調查指出桃園縣稅捐稽徵處大溪分處於八十年四月八日回復檢舉納稅義務人
，亦認為研究加給係政府為勵科技人員科技研究工作之補助費「所以本案未納稅，
非可歸責於納稅義務人」；中科院非軍職人員主觀上並無違章漏稅之故意，應有「信
賴保護原則」之適用。四、本案中科院於八十五年二月十二日補寄之扣繳憑單係屬偽
造文件：按中科院於民國八十三年以前所開具之扣繳憑單上所添載之扣繳義務人為院
長劉曙晞上將，但中科院於八十五年二月十二日補寄已退休或現職員工有關「品位加
給或技術津貼」之扣繳憑單上所添記之扣繳義務人竟是已離職他調多時之前主計處長
周和漢和陳榮讚兩人，亦有未合。五、本系爭案件的行政訴訟若由鈞院駁回，經貴院
認定「品位加給或技術津貼」為中科院非軍職人員之薪資所得，必定要補繳所得稅，
則中科院非軍職員工自民國五十五年成立至民國八十四年十二月底止，退休離職人員
不少，即可向國防部暨中科院請求補發全額退休金差額，則將使國庫損失甚鉅，波及
層面甚廣，且對於去逝之員工其欠稅如何處理，退休金之差額是否其家屬也可以要求
追補．．．等等，故本案應以憲法第十五條、第二十二條、第二十三條，及所得稅法
第四條第八款前段、稅捐稽徵法第一條之一、四十八條之三暨長達二十八年之久實質
免稅所成之既存之法律秩序（租稅法律主義），以及「信賴保護原則」、「比例原則
」等憲法層次相一致的倫理價值觀之原則來審慎判決，請命中科院參加訴訟，並行言
詞辯論，以維原告權益等語。
被告答辯意旨略謂︰查中科院之預算雖分別依計畫編列人事費支應其員工之各項給與
不同計畫，悉依該院所訂「科技人員品位加給支給標準表」、「技術員薪給標準表」
之等級，每月按級定額領取「科技品位加給」或「技術津貼」，該院與其聘僱人員之
約定事項亦載明所指薪給，除實物代金及眷補費外，包括全部給與，是以該院非軍職
人員所領受之「科技品位加給」或「技術津貼」，核屬其因提供勞務所取得之報酬，
另被告於八十二年間曾派員前往該院現場瞭解結果，該院支付非軍職人員之「科技品
位加給」及「技術津貼」係採按月給付方式，是依前揭法條及函釋規定，原核定以系
爭薪資所得（研究補助費或品位加給）二六二、四七○元，併課當年度綜合所得額，
核定應補稅額二九、五五七元，要無不合。至原告主張於申報所得稅時，即依當年度
扣繳憑單誠實申報，而今中科院復掣發扣繳憑單，被告怠於事實之認定，而以扣繳憑
單之掣發與否為課稅之認定標準，且在認定標準未明確前追溯補徵系爭所得之綜合所
得稅，實有悖依法課稅原則乙節；按財政部六十八年十一月三十日台財稅第三八五○
一號函釋，中科院發給研究人員之研究加給依職級按月定額發給者，應屬各該研究人
員之薪資所得，應於給付時應依法辦理扣繳，所得人並應於年度結算申報時合併申報
課稅，並自十六九年一月起適用。是「品位加給」屬薪資所得應合併申報課稅已臻明
確，原告主張顯係對法令之誤解。另主張稅捐稽徵人員逐年審閱中科院相關之會計資
料，對系爭金額未予扣繳，均未予置喙，顯證同意中科院對該所得性質認定為研究補
助費，屬免稅範圍乙節，查就中科院系爭「品位加給」或「技術津貼」是否依法扣繳
、申報情事，於被告成立前即八十年元月間經桃園縣稅捐稽徵處大溪分處去函中科院
請依法辦理，被告成立後亦先後多次函請中科院提示資料供核，此有被告所屬大溪稽
徵所八十三年一月二十二日北區國稅大溪審第八三○○一二七二號函件可稽，是原告
主張委無足採。又主張八十一年十一月三日中科院以（八十一）訓誠字第一六八七三
號函說明系爭研究補助費（品位加給）應屬免徵所得稅範圍，被告並無疑義乙節，查
依該函內容僅係說明中科院薪資給付方式，而被告亦未據此函覆系爭品位加給屬免稅
所得；又依上揭行政院秘書長來函已明確指示中科院給付非軍職人員之科技品位加給
與技術津貼免扣繳所得乙案，與現行法令規定不合，應依法課徵所得稅。且按現行所
得稅法對此相關之規定條文，係於五十二年制訂迄今，對系爭「品位加給」及「技術
津貼」應依法課徵所得稅之規定並未修正，被告依所得稅法規定補徵八十二年度綜合
所得稅，並無不合。原處分及所為復查、訴願、再訴願決定並無違誤等語。
    理  由
按中華民國政府或外國政府，國際機構、教育、文化、科學研究機構、團體，或其他
公私組織，為獎勵進修、研究或參加科學或職業訓練而給與之獎學金及研究、考察補
助費等所得，免納所得稅。但受領之獎學金或補助費，如係為授與人提供勞務所取得
之報酬，不適用之，為行為時所得稅法第四條第八款所規定。又凡公、教、軍、警、
公私事業職工薪資及提供勞務者之所得，為薪資所得，該項所得之計算，以在職務上
或工作上取得之各種薪資收入為所得額；前項薪資包括薪金、俸給、工資、津貼、歲
費、獎金、紅利、各種補助費及按月或按年分期給付之退休金或養老金。但為雇主之
目的，執行職務而支領之差旅費、日支費及加班費不超過規定標準者，及依同法第四
條規定免稅之項目，不在此限，復為同法第十四條第一項第三類所明定。本件原告八
十二年度綜合所得稅結算申報，被告以其漏報取自中科院之薪資所得二六二、四七○
元，乃核定補徵稅額二九、五五七元。原告不服，就該薪資部分申請復查，被告以原
告為中科院非軍職員工，八十二年度領取自中科院薪資中之二六二、四七○元屬品位
加給，為其所不爭，而中科院之預算雖分別依計畫編列人事費支應員工之各項給與，
然領受科技品位加給或技術津貼之非軍職人員，無論配屬之單位或參與不同計畫，悉
依該院所訂「科技人員品位加給支給標準表」、「技術員薪給標準表」之等級，每月
按級定額領取科技品位加給或技術津貼。中科院聘僱人員之約定事項亦載明薪給除實
物代金及眷補費外，包括全部給與，業經被告所屬大溪稽徵所赴中科院查閱資料瞭解
無誤，並為中科院八十一年十一月三日八十一訓誠字第一六八七三號函所明示，系爭
品位加給自始即屬薪資所得，自應依法合併申報繳稅，原核定並無不合，乃未准變更
。揆諸首開規定及說明，洵無不合。原告訴稱：系爭所得係研究補助費，依行為時所
得稅法第四條第八款規定，應屬免稅所得，且系爭所得係依研究計畫專案申請及依各
員工參與程度分別計算發放，並非定額給付，於會計上採按月給付僅屬權衡變通辦法
，其性質符合財政部六十八年十一月三十日台財稅字第三八五○一號函釋，稽徵機關
逐年至中科院查閱相關會計資料，亦對系爭所得未予扣繳一節不予置理，中科院據以
認定系爭研究補助費係屬免稅所得，應屬合法、適當，稽徵機關於經過數年後始為應
稅主張，有違信賴保護原則等語。惟查科學研究機關為研究而給予之研究補助費所得
，如係為授與人提供勞務所取得之報酬者，始免徵所得稅，行為時所得稅法第四條第
八款已明予規定。中科院系爭「品位加給」或「技術津貼」研究補助費應否繳納所得
稅，財政部亦曾本於法定職權，以六十八年十一月三十日台財稅第三八五○一號函釋
「一凡依職級按月定額發給者，應屬各該研究人員之薪資所得，應於給付時依法辦理
扣繳，所得人並應於年度結算申報時合併申報課稅。二如係按研究計劃個案給付、並
非通案按職級按月給付者，則為研究補助費，依法可免納所得稅。三如屬第一種情形
，中科院以往未依法扣繳，所得人以往年度亦未申報納稅者，應即請中科院轉知各所
得人自行向稽徵機關補報並補繳應納稅款，可免予處罰，自六十九年一月起，中科院
應於給付時依法扣繳，所得人應於每年終後合併申報綜合所得稅。四本案經報奉行政
院六十八年十一月八日台六十八財第一一二○四號函准予備查在案。」經查中科院之
預算雖分別依計畫編列人事費支應其員工之各項給與，實際上領受品位加給或技術津
貼之非軍職人員，無論配屬之單位或參與不同計畫，依該院所定「科技人員品位加給
支給標準表」、「技術員薪給標準表」之等級，每月按職級定額領取品位加給或技術
津貼。且該院與其聘僱人員之約定事項亦載明所指薪給，除實物代金及眷補費外，包
括全部給與，其非軍職人員所領受之品位加給或技術津貼，核屬因提供勞務所取得之
報酬，應無行為時所得稅法第四條第八款前段免納所得稅規定之適用。再被告於八十
二年間派員前往該院瞭解結果，其支付非軍職人員之品位加給及技術津貼確係按月給
付方式，復經中科院八十一年十一月三日訓誠字第一六八七三號函致被告，說明該
院各類薪資扣繳所得稅狀況，已如前述，足見中科院給付非軍職員工之品位加給及技
術津貼之所得，屬經常性研究補助費給與，且依職級按月定額支給，為提供勞務所取
得之報酬，依首揭行為時所得稅法第四條第八款但書及第十四條第一項第三類之規定
，核非免稅之薪資所得，中科院並對之依規定扣繳，既無原告所謂之違反「租稅法定
主義」、「依法課稅原則」，亦無所稱「信賴保護」原則之適用。又系爭研究補助費
，自六十九年一月起，中科院應依法扣繳，所得人應合併申報綜合所得稅，已經財政
部上開函釋示明，該函釋並非就法規未規定之事項所為補充規定，核與行政院台七十
八規字第一○九○四號函釋意旨不同，且原告亦有誤解本院八十七年度判字第二○一
九號判決所載之理由，是以被告追課原告八十二年度系爭研究補助費綜合所得稅，原
告謂違反「法律不溯既往」原則，亦有誤會。次查，憲法第十九條規定，人民有依法
納稅之義務。同法第一百六十五條、第六十六條、第一百六十七條固規定國家應勵
科學之發明及創造，保障科學工作者之生活，隨時提高其待遇，並予補助，惟並未明
定該待遇與補助免稅，則是否免稅，自應依法律之規定，財政部六十八年十一月三十
日台財稅第三八五○一號函對研究補助費應否納稅有原則性之釋示。而系爭「品位加
給」或「技術津貼」研究補助費依上開函釋，應受行為時所得稅法第四條第八款但書
規定之限制，有如前述。原告謂所得稅法第四條第八款但書之規定，牴觸憲法第六十
六條、第一百六十七條明定勵措施所引伸租稅優惠之免稅規定云云，核係其個人私
見，自難採認。另軍事審判法第三條係就該法適範圍而為規定，無所得稅法第四條第
一款規定之適用。所請行言詞辯論及命中科院參加訴訟，核無必要。綜上，原告所訴
，皆無可採。從而，被告對原告八十二度綜合所得稅結算申報，漏報系爭研究補助費
，予以補徵，揆諸首揭法條規定，核無違誤，一再訴願決定遞予維持，亦均無不合。
原告起訴意旨，難謂有理由，應予駁回。
據上論結，本件原告之訴為無理由，爰依行政訴訟法第二十六條後段，判決如主文。
中    華    民    國     八十九      年      六      月     二十三      日
                    行 政 法 院 第 四 庭
                                審 判 長 評  事      葉  振  權
                                         評  事      吳  錦  龍
                                         評  事      吳  明  鴻
                                         評  事      尤  三  謀
                                         評  事      陳  光  秀
右  正  本  證  明  與  原  本  無  異
                                         法院書記官  張  惠  美
中    華    民    國     八十九      年      六      月     二十七      日


司法院資訊處製作；財團法人民間司法改革基金會備份。
